臺灣臺中地方法院刑事判決　　　　　　　96年度易字第2099號
公　訴　人　臺灣臺中地方法院檢察署檢察官
被　　　告　乙○○
上列被告因詐欺案件，經檢察官提起公訴（96年度偵緝字第894
號），本院判決如下：
    主    文
乙○○幫助意圖為自己不法之所有，以詐術使人將本人之物交付
，處有期徒刑伍月，如易科罰金，以銀元佰元即新臺幣玖佰元
折算壹日。
    犯罪事實
一、乙○○可預見金融機構帳戶係個人理財之重要工具，且係個
    人財產、信用之表徵，倘將金融帳戶之存摺及提款卡（包括
    密碼）交付予不詳之成年人使用，足供該人向他人詐騙財物
    ，匯入款項使用，竟不顧他人可能遭受之危險，而基於幫助
    他人詐欺取財之不確定故意，於民國95年4月15日向中華郵
    政股份有限公司臺中西屯郵局（下稱臺中西屯郵局）申辦其
    郵局帳戶（局號0000000號、帳號0000000號）掛失補副之手
    續，並於同年月24日領取晶片金融卡後，旋即在同年月26日
    前某時許，在不詳處所，將其上開郵局帳戶之存摺、印章及
    提款卡（含密碼），交付予不詳之成年人使用；該人取得乙
    ○○之上開郵局帳戶後，即意圖為自己不法之所有，於同年
    5月23日上午9時許，自稱「邱組長」撥打電話予甲○○，向
    甲○○佯稱其中香港樂透2獎，須先匯款成為會員後始能領
    取獎金云云，甲○○不疑有它，信以為真，乃陷於錯誤，依
    該成年人之指示，於同日匯款新臺幣（下同）7萬3千元至乙
    ○○之上開郵局帳戶內，另於翌日匯款10萬元至另1人頭帳
    戶范國慶之臺灣銀行平鎮分行帳號000000000000號帳戶內；
    嗣甲○○匯款完畢後始發覺遭騙，乃報警循線查獲。
二、案經臺中市警察局第六分局報告臺灣臺中地方法院檢察署檢
    察官偵查起訴。
    理    由
一、訊據被告乙○○矢口否認有將其上開郵局帳戶之存摺、印章
    及提款卡（含密碼）交付他人使用，辯稱：伊所有之上開郵
    局帳戶之存摺、印章及提款卡（含密碼）是一起放在車內遭
    人竊走云云。惟查：被害人甲○○於上開時間遭詐欺取財之
    犯罪事實，業據被害人甲○○於警詢中指述綦詳，復有被害
    人甲○○提出之臺灣土地銀行入戶電匯申請書影本1紙及被
    告上開郵局帳戶之客戶歷史交易清單1份在卷足稽。又被告
    於偵查中辯稱：該帳戶大約是在95年5、6月間，在彰化遺失
    的，有遺失存摺及印章，帳戶密碼是0009號，沒有寫在存摺
    上面云云，於本院行準備程序時則辯稱：伊的存摺是放在車
    上被偷走的，是在95年4、5月間失竊，伊換新的簿子是要使
    用，伊想要存錢進去云云，於本院審理時則改辯稱：伊是在
    95年4月間，將車子停放在彰化民生路附近，車子被撬開，
    帳戶之存摺、提款卡及印章一起放在車上，才會被偷走，帳
    戶密碼伊寫在存摺帳簿上，伊很少回家，所以將存摺等物放
    在車上比較方便，公司要匯款也比較方便，伊是作臺電管路
    的臨時工，沒有每日馬上領錢，伊是因為公司要匯款才再去
    辦理存摺掛失補副，後來存摺遭竊伊因沒空所以未補辦，公
    司的薪資就直接領取現金云云；然查：1.被告就系爭帳戶究
    係在何時、何處遺失及為何於95年4月15日申請掛失補副之
    緣由等情，先後供述均不一致；2.被告在本院審理時供稱伊
    有將密碼寫在存簿內等語，已核與偵查中之供述不符，且被
    告既能在偵查中及本院審理時均能明確說出該帳戶之密碼，
    顯見被告應無難以記憶帳戶密碼之困擾，是為防止存摺、提
    款卡遺失遭人盜領帳戶內款項，依常情，應無可能將帳戶密
    碼記載在存摺內，是取得被告帳戶之人，其得以知悉該郵局
    帳戶之密碼，應係被告所告知無訛；3.本件遭人使用之郵局
    帳戶既係被告為存款或公司匯款之目的而再行申請補發，則
    被告已然不辭辛勞地費時前往郵局為掛失補副之手續，被告
    在發現該帳戶之存摺、提款卡及印章等物不見時，豈有任由
    其遺失而不再為掛失補副之理？蓋被告為惟恐公司無法成功
    匯款，依常情，應會儘速再為掛失補副之手續，被告既非第
    1次為掛失補副之手續，自無可能因嫌手續煩繁或未有閒暇
    而忽略未再為掛失補副之辦理，而被告在發現失竊後竟未為
    報警或向郵局為掛失補副，顯然被告根本不在乎該帳戶之存
    在與否，與其費時於95年4月15日及24日申辦掛失補副及領
    取晶片金融卡之目的顯然大相逕庭；4.被告於警詢中尚曾供
    稱：新的存摺被偷走了，而舊的存摺沒有用，就丟掉了等語
    ，查被告於95年4月15日向郵局申請掛失補副之際，其所有
    該郵局帳戶之舊存摺既尚存在，則被告再為掛失補副之用意
    即顯有可議之處，蓋被告既謂其換新存摺是存錢使用云云，
    則舊存摺既尚存在，何須再費時重新補副，是其重新申請之
    用意，係應收取帳戶者之要求，應非無可能。5.依被告郵局
    帳戶之客戶歷史交易清單所示，94年8月23日曾有1筆2千元
    款項匯入被告帳戶內，惟於同年9月16日即遭強制執行扣除
    2,359元，自此之後，迄95年4月15日被告為掛失補副之手續
    ，這期間該帳戶均未有任何交易，是被告顯然知悉如存款入
    該帳戶內，存款金額恐再遭強制執行，自無可能為再度存款
    而為掛失補副，重領存摺再為存款之舉動。6.況詐欺集團利
    用他人帳戶供作詐欺他人款項出入之帳戶，衡諸常情，通常
    會先確認該帳戶可供使用才會加以使用，倘係他人失竊或遺
    失之存摺、提款卡，該帳戶因有可能為帳戶所有人向警方報
    案或向金融機構掛失停用之風險，而一旦帳戶所有人為報案
    或掛失止付之舉動，則渠等向被害人費盡千心萬苦所詐得匯
    入該帳戶之款項，即遭凍結而無法提領，或可能由帳戶所有
    人以另行辦理補發存摺、變更印鑑、密碼之方式，將帳戶內
    之款項提領一空，詐欺集團豈不白費功夫，是詐欺集團自不
    可能使用失竊或遺失之金融機構帳戶使用，由此益徵被告辯
    稱該帳戶應是在車上遭竊云云，洵無足採。是綜上所述，被
    告辯詞不僅前後不一，且核與事理有違，所辯顯係卸責之詞
    ，無足憑採。7.又金融機構之帳戶為個人理財之工具，為便
    利大眾使用此一理財工具，以資活絡資金供需，對於申請開
    設金融帳戶並無設有任何特殊之限制，一般民眾皆能自由申
    請開戶，並得同時在不同金融機構申請多數存款帳戶使用，
    乃眾所周知之事實，依一般人之社會生活經驗，倘係經由合
    法管道之收入或支出，其於金融帳戶之存放及提領，本可自
    行向金融行庫開立帳戶後使用，殊無大費周章使用他人帳戶
    之必要，況且近來類如刮刮樂、退稅轉帳、網拍購物等詐騙
    案件層出不窮，詐騙集團多利用人頭帳戶做為出入帳戶，不
    僅廣為媒體所披載，亦經政府一再宣導提醒注意，尤以現今
    各地金融機構所設自動提款機莫不設定轉帳之警示畫面，或
    張貼警示標語，促請使用大眾注意，衡諸目前社會以電視、
    報紙甚至網路等管道流通資訊之普及程度，以及使用自動提
    款機從事提款、轉帳交易之頻繁，苟見有陌生人不思以自己
    名義申請開立帳戶，反而向不特定人蒐集、承租或收購他人
    之金融機構帳戶使用，帳戶所有人焉能安心將其帳戶交付收
    購帳戶之人，而絲毫未加懷疑其收集帳戶之目的即在於詐取
    他人財物？是以，被告應知詐騙集團多以蒐集他人帳戶供作
    詐騙被害人匯款之犯罪工具，而將其所開立上開郵局帳戶之
    存摺、印章及提款卡（含密碼）交付予該不詳成年人，由此
    顯見被告對於該成年人係將其帳戶用以實行詐欺犯行，當可
    預見，且其對於該成年人利用其帳戶向人詐取財物，並無違
    背其本意，是被告主觀上應具有幫助他人詐取財物之不法犯
    意甚明。準此，本案事證明確，被告犯行應堪認定。
二、新舊法比較：查被告行為後，刑法第2條第1項業於94年2 月
    2日以華總一義字第09400014901號令修正公布，並自95年7
    月1日起施行；修正後刑法第2條第1項規定，已將新舊法律
    適用之「從新從輕」原則，改採「從舊從輕」原則，而此規
    定僅係規範行為後法律變更所生新舊法律比較適用之準據法
    ，並非實體刑罰法律，自不生行為後法律變更之比較適用之
    問題，應逕行適用新法第2條第1項之規定，為「從舊從輕」
    之比較。又於比較時應就罪刑有關之共犯、未遂犯、想像競
    合犯、牽連犯、連續犯、結合犯，以及累犯加重、自首減輕
    暨其他法定加減原因（如身分加減）與加減比例等一切情形
    ，本於統一性及整體性原則，綜其全部罪刑之結果而為比較
    。(一)刑法第339條第1項法定刑為罰金部分：刑法第339條第1
    項之詐欺取財罪之罰金刑部分，法定刑原為得科1,000 元以
    下罰金，依罰金罰鍰提高標準條例第1條前段之規定提高為
    10倍，提高結果為得科銀元10,000元以下罰金。而依修正後
    刑法施行法第1條之1規定：「（第一項）中華民國九十四年
    一月七日刑法修正施行後，刑法分則編所定罰金之貨幣單位
    為新臺幣。（第二項）九十四年一月七日刑法修正時，刑法
    分則編未修正之條文定有罰金者，自九十四年一月七日刑法
    修正施行後，就其所定數額提高為三十倍。但七十二年六月
    二十六日至九十四年一月七日新增或修正之條文，就其所定
    數額提高為三倍」，及刑法第33條第5款修正為：「主刑之
    種類如下：五、罰金：新臺幣一千元以上，以百元計算之」
    等規定觀之，依修正後之法律，刑法第339條第1項前段詐欺
    取財罪所得科處之罰金刑最高額為新臺幣30,000元、最低額
    為新臺幣1,000元，然依被告行為時即修正前刑法第33 條第
    5款規定之罰金最低額銀元1元，並提高10倍計算，前開罰金
    刑，最高額為銀元10,000元，最低額為銀元10元，若乘以3
    倍而換算為新臺幣，最高額雖與新法同為新臺幣30,000元，
    然最低額僅為新臺幣30元。因此，比較上述修正前、後之刑
    罰法律，自以被告行為時即修正前關於科處罰金刑之法律較
    有利於被告。(二)刑法第30條第1項前段之規定：查被告行為
    後，刑法第30條業經修正公布施行，修正後刑法第30條規定
    ：「幫助他人實行犯罪行為者，為幫助犯。雖他人不知幫助
    之情者，亦同。幫助犯之處罰，得按正犯之刑減輕之。」，
    與修正前同條規定：「幫助他人犯罪者，為從犯。雖他人不
    知幫助之情者，亦同。從犯之處罰，得按正犯之刑減輕之。
    」不同，但在本案中，修正後之規定並無較有利於被告之情
    形。(三)依前開所述，經綜合比較之結果，95年7月1日修正施
    行之新法，並未較有利於被告，自應適用行為時即修正前之
    刑法規定論罪處斷。
三、查該收取被告帳戶之成年人基於意圖為自己不法之所有，以
    上開方式為詐術，使被害人甲○○陷於錯誤，而依其指示匯
    款，是其所為，係犯修正前刑法第339條第1項之詐欺取財罪
    。被告將其上開郵局帳戶之存摺、印章及提款卡（含密碼）
    交付予該成年人供詐騙財物使用，顯係基於幫助詐欺取財之
    犯意，且其所為提供前開帳戶之行為屬刑法詐欺取財罪構成
    要件以外之行為，其既以幫助他人犯罪之意思而參與犯罪構
    成要件以外之行為，核其所為，係犯修正前刑法第30條第1
    項前段、第339條第1項之幫助詐欺取財罪。又被告係以幫助
    詐欺取財犯罪之意思參與犯罪，為詐欺取財之幫助犯，爰依
    修正前刑法第30條第2項規定，依正犯之刑減輕之。爰審酌
    被告明知其所交付之郵局帳戶將有可能遭人供做詐欺取財之
    工具，竟執意將其所有之郵局帳戶提供予不法份子使用，非
    惟幫助詐騙者遂行詐財目的，同時使詐欺者得以隱匿其真實
    身分，減少遭查獲之風險，愈使其肆無忌憚，助長犯罪之猖
    獗，破壞社會秩序甚鉅，暨本案被害人甲○○因遭詐騙而匯
    入被告帳戶之金額，所受損害，及被告犯後猶否認犯行之犯
    罪後態度等一切情狀，量處如主文所示之刑。又查被告行為
    後，刑法第41條第1項前段業經修正公布施行，修正前刑法
    第41條第1項前段規定：「犯最重本刑為五年以下有期徒刑
    以下之刑之罪，而受六個月以下有期徒刑或拘役之宣告，因
    身體、教育、職業、家庭之關係或其他正當事由，執行顯有
    困難者，得以一元以上三元以下（按指銀元）折算一日，易
    科罰金。」，又被告行為時之易科罰金折算標準，修正前罰
    金罰鍰提高標準條例第2條前段（現已刪除）規定，就其原
    定數額提高為100倍折算1日，則本件被告行為時之易科罰金
    折算標準，應以銀元300元折算1日，經折算為新臺幣後，應
    以新臺幣900元折算為1日。惟修正後之刑法第41條第1項前
    段則規定：「犯最重本刑為五年以下有期徒刑以下之刑之罪
    ，而受六個月以下有期徒刑或拘役之宣告者，得以新臺幣一
    千元、二千元或三千元折算一日，易科罰金。」，比較修正
    前後之易科罰金折算標準，以修正公布施行前之規定，較有
    利於被告：茲就被告所處之刑，並依修正前刑法第41條第1
    項前段規定，諭知易科罰金之折算標準。
據上論斷，應依刑事訴訟法第299條第1項前段，刑法第2條第1項
前段、第339條第1項，修正前刑法第30條第1項前段、第2項、第
33條第5款、第41條第1項前段，罰金罰鍰提高標準條例第1條前
段、修正前罰金罰鍰提高標準條例第2條，判決如主文。
中　　華　　民　　國　　96　　年　　5 　　月　　31　　日
                  刑事第十三庭  審判長  法  官  李秋娟
                                        法  官  黃裕仁
                                        法  官  許月馨
上正本證明與原本無異。
如不服本判決，得於判決書送達之日起10日內，以書狀敘述理由
，向本院提出上訴（須附繕本）。
中　　華　　民　　國　　96　　年　　5 　　月　　31　　日
                                        書記官  黃美雲
附錄論罪科刑法條
中華民國刑法第339條
意圖為自己或第三人不法之所有，以詐術使人將本人或第三人之
物交付者，處5年以下有期徒刑、拘役或科或併科1千元以下罰金
。
以前項方法得財產上不法之利益或使第三人得之者，亦同。
